【裁判字號】    90,訴,113
【裁判日期】    900912
【裁判案由】    偽造文書等
【裁判全文】
臺灣雲林地方法院刑事判決
    公  訴  人  臺灣雲林地方法院檢察署檢察官
    被      告  丙○○○
右列被告因偽造文書等案件，經檢察官提起公訴（九十年度偵字第四四０號），本院
判決如左：
    主  文
丙○○○無罪。
    理  由
一、公訴意旨略以：被告丙○○○明知其經濟狀況不佳，已無能力支付鉅額之會款，
    且其女丁○○及其妹游秋蕊均無意參與互助會，仍意圖為自己不法之所有，擬以
    冒充人頭會員得標之方式詐取會款，基於概括之犯意，於民國八十四年五月二十
    日，先在雲林縣斗六市○○里○○路二三號甲○○住處，未得丁○○及游秋蕊之
    同意，分別以自己及丁○○、游秋蕊之名義，參加告訴人乙○○以其配偶甲○○
    名義所召集會期自八十四年五月二十日起至八十六年二月二十日止之民間互助會
    各一會，復於八十四年年底分別偽造丁○○之標單及委託不知情之游秋敏偽造游
    秋蕊之標單，在前揭地點，冒用未到場參加投標之活會會員丁○○、游秋蕊等二
    人名義，先後偽造其等之署押，及偽填丁○○願出利息新臺幣（下同）四千二百
    五十元、游秋蕊願出利息四千五百五十元於諸標單上，而標取會款，足以生損害
    於被冒名標取會款之丁○○、游秋蕊等二人，並致會首甲○○陷於錯誤，分別交
    付各該會期之會款予丙○○○，共計詐得未繳會款三十二萬元。迄八十六年七月
    間，因乙○○向丁○○、游秋蕊收取應繳之死會會款時，均遭拒絕，始悉上情。
    上開事實，公訴人以被告已坦承於前述時、地以丁○○及游秋蕊名義參加該互助
    會及填寫標單標得會款等情，復以被告於臺灣高等法院臺南分院調查時亦供認：
    八十四年間經濟狀況不好，先生為退伍軍人，每月收入約一萬多元等語，並舉告
    訴人甲○○、乙○○之指訴及證人陳滿、游秋蕊、丁○○之證述及該民間互助會
    之互助會簿、本院斗六簡易庭八十七年六簡字第二五號民事簡易訴訟程序第一審
    卷宗影本各一份，為其主要論據。
二、被告丙○○○否認有何被訴犯行，辯稱：她用丁○○與游秋蕊名義，參加告訴人
    之互助會，告訴人均知情並且同意，且以丁○○名義參加者，在繳了每月會款四
    次後（後改稱八次）才標取，以游秋蕊名義參加者，在繳了每月會款六次後（後
    改稱四次）才標取，而且以丁○○及游秋蕊名義參加之互助會，在未標取前，其
    每月會款均由她繳納，在標取後，其每月死會會款亦均由她持續繳納，直到八十
    五年七月因週轉不靈後，才未繼續繳納死會款，並非存心詐欺、冒標等語。
三、按犯罪事實應依證據認定之，無證據不得推定其犯罪事實。又不能證明被告犯罪
    或其行為不罰者，應諭知無罪之判決，刑事訴訟法第一百五十四條、第三百零一
    條第一項分別定有明文。所謂認定犯罪事實之證據，係指足以認定被告確有犯罪
    行為之積極證據而言。又認定犯罪事實所憑之證據，雖不以直接證據為限，間接
    證據亦包括在內，然而無論直接或間接證據，其為訴訟上之證明，須於通常一般
    人均不致有所懷疑，而得確信其為真實之程度，始得據之為有罪之認定，倘其證
    明尚未達到此一程度，而有合理懷疑存在時，事實審復已就其心證上理由予以闡
    述，敘明其如何無從為有罪之確信，因而為無罪之判決，尚不得任意指為違法。
    最高法院分別著有二十九年上字第三一０五號、七十六年台上字第四九八六號判
    例可供參考。而犯意既屬於構成犯罪事實之一部，自應依證據認定之，最高法院
    著有二十六年上字第一二四六號判例可資參照。
四、經查：
    （一）被告丙○○○未得丁○○、游秋蕊之同意，以丁○○、游秋蕊之名義，參
          加以告訴人甲○○名義所召集之上開互助會，並且以丁○○、游秋蕊之名
          義標取會款等事實，分別據告訴人乙○○、甲○○指訴在卷，復經證人陳
          湘雯、游秋蕊於偵審中證述屬實，又有該互助會名簿附卷可參，應為事實
          ，但被告以證人之名義參加告訴人之互助會且標取會款，且其等之會款皆
          由告訴人直接向被告收取及所標得之會款，亦由告訴人直接交予被告等事
          實，均為告訴人所明知，並經其同意，業經告訴人於本院陳述甚詳，參酌
          以親友之名義參加互助會，並非社會所無，若正常按期繳納會款，既以親
          友之名參加，自然須以該親友之名標取會款，即使未得該親友之同意，亦
          不能謂其出於詐欺而偽造文書冒標，蓋以他人之名義為自己之利益而參加
          互助會，該他人之名義已屬代表自己之特定符號而已，以之為標取不能謂
          之存心偽造，本件告訴人同意被告以證人之名義加入其互助會並該互助會
          款事宜係由告訴人直接與被告交涉，已然明確，故本件被告係屬以他人之
          名義為自己之利益而參加互助會者無誤，若有會款上之糾紛，告訴人僅得
          向被告訴求，自不得向證人等為之，不足損害於證人等之權益，被告亦只
          在未正常按期繳納會款，始有詐欺、冒標之問題可言。
    （二）本件被告以證人名義所參加之互助會，依公訴意旨所載其會期為八十四年
          五月二十日起至八十六年二月二十日止。而被告在未以上開證人名義標取
          會款前，均正常繳納每期會款，於標取會款後其死會會款仍按期繳至八十
          五年七月，為告訴人於本院審理中所明述，故被告所未給付予告訴人之死
          會會款，只餘賸七期，易地而處，設身而想，焉有如此詐欺之冒標者，故
          被告辯解其至八十五年七月間因週轉不靈後，才未繼續繳納死會款，並非
          存心詐欺、冒標等語，非無可能，故被告是否出於詐欺、冒標，已有疑議
          ，雖其事實之真實僅屬單一，然依事後推論，若有多種可能發生之情事，
          則依犯罪事實應依證據認定之，無證據不得推定其犯罪事實之立法意旨，
          應作有利於被告之認定，輔之禁止推定罪狀之法則，並非僅為被告個人之
          訴訟利益而設，尤其重在發現真實以求國家刑罰權之正確行使，亦為不得
          不然之解釋，故應認定被告係因週轉不靈後，才未繼續繳納死會款，並非
          存心詐欺、冒標。從而被告行為僅具有未經他人之同意，以他人之名義參
          加互助會、標取會款之表徵，仍無法證明被告有詐欺、偽造文書之犯意，
          此外，復查無其他積極證據，足以證明被告有何被訴犯行，應認不能證明
          被告犯罪，依據前述理由三之說明，自應諭知無罪之判決。
據上論斷，應依刑事訴訟法第三百零一條第一項，判決如主文。
本案經檢察官王淑月到庭執行職務。
中      華      民      國      九十      年    九    月      十二      日
                                臺灣雲林地方法院刑事第二庭
                                    法  官    吳  福  森
右正本證明與原本無異。
如不服本判決，應於判決送達後十日內向本院提出上訴狀( 應附繕本 )。
                                    書記官    李  松  坤
中      華      民      國      九十      年    九    月      十二      日


司法院資訊處製作；財團法人民間司法改革基金會備份。
